臺灣高等法院刑事判決　　　　　 99年度重上更(一)字第316號
上　訴　人　台灣士林地方法院檢察署檢察官
被　　　告　蔡仁哲
指定辯護人　本院公設辯護人郭書益
上列上訴人因被告違反槍砲彈藥刀械管制條例等案件，不服台灣
士林地方法院九十四年度重訴字第八號，中華民國九十七年四月
二十三日第一審判決（起訴案號：台灣士林地方法院檢察署九十
四年度偵字第一六二四號、第一八二五號、第一八四二號、第二
三０三號），提起上訴，判決後，經最高法院第一次發回更審，
本院判決如下：
    主  文
原判決關於蔡仁哲違反槍砲彈藥刀械管制條例部分撤銷。
蔡仁哲未經許可，持有可發射子彈具有殺傷力之改造手槍，累犯
，處有期徒刑貳年，併科罰金新臺幣伍萬元，罰金如易服勞役，
以新臺幣壹仟元折算壹日；減為有期徒刑壹年，併科罰金新臺幣
貳萬伍仟元，罰金如易服勞役，以新臺幣壹仟元折算壹日。扣案
之仿BERETTA廠M9型半自動手槍之改造手槍壹枝（ 含彈匣壹個，
槍枝管制編號：0000000000號）及制式子彈壹拾壹顆均沒收。
    事  實
一、蔡仁哲（綽號「獵狗」—台語）有違反麻醉藥品管理條例等
    前科，其中於民國八十五年間，因殺人未遂、違反槍砲彈藥
    刀械管制條例案件，經臺灣臺北地方法院以八十五年度訴字
    第一七七０號判處應執行有期徒刑五年二月確定，於八十八
    年十二月一日縮短刑期假釋出監，九十年九月七日縮刑期滿
    ，未經撤銷假釋視為已執行完畢（構成累犯）。詎其仍不知
    悔改，明知具有殺傷力之子彈及可發射子彈具有殺傷力之改
    造手槍，未經中央主管機關許可不得非法持有，竟於不詳時
    地， 取得具有殺傷力之仿BERETTA廠M9型半自動手槍製造之
    改造手槍一枝及具有殺傷力之制式子彈十一顆、土造子彈一
    顆，並置放在臺北縣平溪鄉（現改制為新北市平溪區）石灼
    坑六號住處前花盆內。嗣於九十四年一月二十八日下午四時
    許，臺北市政府警察局刑事警察大隊經電話監聽，懷疑蔡仁
    哲在電話中欲向朋友調借槍枝，乃持臺灣士林地方法院檢察
    署檢察官核發之拘票，在臺北市○○區○○街二三０巷二號
    三樓拘提蔡仁哲到案，經其同意搜索臺北市○○區○○街二
    四三號之一其住處及其使用之車號ＢＭ－０三三三號車輛，
    惟未扣得違禁物品。蔡仁哲即於犯罪後發覺前向臺北市政府
    警察局刑事警察大隊員警自首，並供出前開其自行持有之槍
    彈藏放在新北市平溪區石灼坑六號老家，且自動帶同警方於
    同日晚上七時許，至上址起出報繳具有殺傷力之改造手槍一
    枝（含彈匣一個，槍枝管制編號：0000000000號）及制式子
    彈十一顆、土造子彈一顆（業經實際鑑驗試射），嗣並接受
    裁判。
二、案經蔡仁哲向臺北市政府警察局刑事警察大隊自首及臺北市
    政府警察局刑事警察大隊報請臺灣士林地方法院檢察署檢察
    官偵查起訴。
    理  由
壹、程序方面：
一、按被告以外之人於審判外之言詞或書面陳述，除法律有規定
    者外，不得作為證據；又被告以外之人於審判外之陳述，雖
    不符合同法第一百五十九條之一至第一百五十九條之四之規
    定，但經當事人於審判程序同意作為證據，法院審酌該言詞
    陳述或書面陳述作成時之情況，認為適當者，亦得為證據。
    當事人、代理人或辯護人於法院調查證據時，知有第一百五
    十九條第一項不得為證據之情形，而未於言詞辯論終結前聲
    明異議者，視為有前項之同意，刑事訴訟法第一百五十九條
    第一項及第一百五十九條之五分別定有明文。本判決下列所
    引用之各該被告以外之人於審判外之陳述（包含書面陳述）
    ，雖屬傳聞證據，惟當事人於本院審判期日中表示同意作為
    證據方法而不予爭執，本院審酌上開證據資料製作時之情況
    ，尚無違法不當及證明力明顯過低之瑕疵，亦認為以之作為
    證據應屬適當。揆諸前開規定，爰依刑事訴訟法第一百五十
    九條之五規定，認前揭證據資料均有證據能力。
二、本件認定事實所引用之卷內其餘所有卷證資料（槍彈鑑定報
    告書、搜索扣押筆錄、通訊監察譯文），並無證據證明係公
    務員違背法定程序所取得，公訴人、被告及公設辯護人於審
    判程序中復未於言詞辯論終結前表示異議，且表示沒有意見
    ，均認有證據能力，核先敘明。
貳、實體方面：
甲、有罪部分：
一、訊據被告蔡仁哲矢口否認有持有扣案之改造手槍及子彈犯行
    ，辯稱：槍枝本來都不在我身上，那天被抓我是配合警察，
    我打電話給朋友，叫朋友拿槍去路邊丟，他們才去拿的，但
    他們認為路邊撿到的槍不能證明是我的，後來才拿到我的戶
    籍地，讓警察做起槍的動作。黃進誠他們後來並沒有拿槍到
    長春路四０號那邊給我云云（詳本院卷第五四頁反面）。經
    查：
  (一)本件警方於九十四年一月二十八日下午四時許，經由電話監
    聽，懷疑被告在電話中欲向朋友調借槍枝，乃持臺灣士林地
    方法院檢察署檢察官核發之拘票，在臺北市○○區○○街二
    三０巷二號三樓拘提被告到案後，經同意搜索臺北市○○區
    ○○街二四三號之一住處及其使用之車號ＢＭ－０三三三號
    車輛，嗣並帶同警方於同日晚上七時許，至臺北縣平溪鄉望
    古村石灼坑六號老家，並由被告同意搜索後，員警在該處起
    出具有殺傷力之改造手槍一枝、制式子彈十一顆、土造子彈
    一顆等情，業據被告於警詢、檢察官偵查時坦承不諱（詳偵
    字第一八二五號卷第二一、八０、八一頁），並有自願搜索
    同意書、搜索扣押筆錄（見偵字第一八二五號卷第四二至四
    七頁）、如事實欄所述之前開改造手槍、子彈照片在卷可資
    佐證（見偵字第一八二五號卷第七一、七二頁），而前開起
    槍過程經警攝影，亦有蒐證錄影帶扣案及原審勘驗筆錄附卷
    可參（詳原審卷(三)第八九頁）。
  (二)上開扣案物品，經送內政部警政署刑事警察局以性能檢驗法
    及試射法鑑驗結果：1.改造手槍部分：（含彈匣一個，槍枝
    管制編號：0000000000號 ）認係由仿BERETTA廠M9型半自動
    手槍製造之金屬玩具手槍換裝土造金屬滑套和土造金屬槍管
    而成之改造手槍，機械性能良好，可擊發適用之子彈，認具
    殺傷力。2.送鑑子彈十一顆，認均係口徑九mm之制式子彈，
    均具殺傷力，另子彈一顆，認係具直徑約為九點零mm金屬彈
    頭之土造子彈，經實際試射，可擊發，認具殺傷力等情，有
    該局九十四年三月八日刑鑑字第０九四００一九一八九號槍
    彈鑑定書存卷可佐（見偵字第一八二五號卷第一四五至一四
    七頁）。
  (三)再被告於九十四年一月二十九日警詢時自白：我親自帶領警
    方前往臺北縣平溪鄉石灼坑六號取出手槍一支，子彈十二顆
    。（問：美制貝瑞塔手槍、制式子彈十二顆，為何人所有，
    為何你知道該槍械藏匿該處？）為黃進田持有，於一月二十
    六日下午有一名不詳男子，打電話給我說黃進田有交代東西
    在他那邊，叫我過去福港街與大南路口拿到我的古厝（戶籍
    地：新北市平溪區石灼坑六號）等語（詳偵字第一八二五號
    卷第二０、二一頁）；於同日檢察官訊問時自承：我帶警察
    取出一把制式手槍及十二顆子彈，是在我戶籍地外面花瓶裡
    面，是用紙袋包著的，全部都放在一起等語（詳偵字第一八
    二五號卷第八０頁）；於同日原審羈押訊問時供稱：我有帶
    警員去查到制式手槍及十二顆子彈，手槍…我一開始並不知
    道是槍、子彈，直到放的時候，我覺得怪怪的，才打開看…
    …我被警員抓到，主動把槍交出來等語（詳原審聲羈字第三
    ０號卷第二二至二四頁），據上，足認被告確實持有前開槍
    彈犯行。
  (四)雖被告嗣於原審及本院審理時辯稱：其於九十四年一月二十
    九日警詢時係遭警毆打刑求始承認持有槍枝，查獲之改造手
    槍一把及子彈十二顆是警方栽贓，事實上並非伊持有云云。
    惟：
  1.被告於警詢、偵查及原審羈押庭訊問時，並未指稱係遭警方
    毆打刑求並栽槍，直至原審審理時始作如此辯解，其可信性
    如何，已屬可疑。
  2.被告於九十七年三月十二日原審審理時雖供稱：警方以拳頭
    毆打其身體胸部、背後，當時其兩側肋骨覺得不舒服等語，
    但其於九十四年一月二十九日經原審裁定令入臺灣士林看守
    所執行羈押時，經身體健康檢查結果，除頭部及身體有舊傷
    疤，及依其自述有偏頭痛病史外，尚無其他新近傷痕，有臺
    灣士林看守所九十七年一月二十三日士所戒字第０九七六０
    ０００一七號函在卷可佐（見原審卷(四)第九六至九七頁），
    是被告前開抗辯，亦乏任何事實根據。
  3.證人即當時任職臺北市政府刑事警察大隊（現任於臺北市政
    府警察局萬華分局偵查隊）負責拘提被告並帶同查獲槍彈之
    員警王瑞雄、證人即現任職臺北市政府警察局刑事警察大隊
    偵一隊員警郭恩彰於原審審理時，均一致證稱：被告承認其
    持有槍彈，並帶同員警前往其平溪老家取槍，其等並無栽槍
    ，亦無實施強制力或刑求等語（詳原審卷(三)第八三至八四、
    九二至九六頁），足認被告所辯遭到刑求栽槍云云，與事實
    不符，其於警詢之自白應認均係出於任意性。
  (五)綜上，被告前開所辯，不足採信。被告持有可發射子彈具有
    殺傷力之改造手槍及具有殺傷力子彈之犯行事證明確，洵堪
    認定，自應依法論科。
二、被告行為後，刑法部分修正條文於九十五年七月一日起生效
    施行（下稱現行刑法）；復參酌最高法院九十五年五月二十
    三日第八次刑事庭會議決議意旨，現行刑法第二條第一項之
    規定，係規範行為後法律變更所生新舊法律比較適用之準據
    法，於現行刑法施行後，應適用現行刑法第二條第一項之規
    定，為「從舊從輕」之比較。茲就本案新、舊法比較適用之
    結果分敘如下：
  (一)被告行為時，關於罰金之最低額，修正前刑法第三十三條第
    五款規定：「罰金：（銀元）一元以上。」，經依現行法規
    所定貨幣單位折算新臺幣條例第二條規定折算後，上開罰金
    刑之最低數額為新臺幣三元。而修正後刑法第三十三條第五
    款則規定：「罰金：新臺幣一千元以上，以百元計算之」，
    即修正後之罰金刑最低數額，已提高為新臺幣一千元，比較
    新舊法適用結果，此部分以被告等行為時之舊法較有利於被
    告。
  (二)被告行為後，新修正刑法第五十五條規定：「一行為而觸犯
    數罪名者，從一重處斷，但不得科以較輕罪名所定最輕本刑
    以下之刑。」，此但書科刑之限制，為想像競合犯法理之明
    文化，非屬法律之變更，自應適用修正後之刑法第五十五條
    規定。
  (三)按刑法第四十七條原規定：「受有期徒刑之執行完畢，或受
    無期徒刑或有期徒刑一部之執行而赦免後，五年以內再犯有
    期徒刑以上之罪者，為累犯，加重本刑至二分之一」，經修
    正為新法第四十七條第一項規定：「受徒刑之執行完畢，或
    一部之執行而赦免後，五年以內故意再犯有期徒刑以上之罪
    者，為累犯，加重本刑至二分之一」，不論依修正前刑法第
    四十七條或修正後之刑法第四十七條第一項之規定，均構成
    累犯，對被告而言並無有利不利之問題，自不生新舊法比較
    之問題，應逕適用修正後之刑法第四十七條第一項規定。
  (四)被告行為時，刑法第四十二條第二項前段規定：「易服勞役
    以一元以上三元以下折算一日。」，又被告行為時之易服勞
    役折算標準，業據廢止前罰金罰鍰提高標準條例第二條前段
    規定，就其原定數額提高為一百倍折算一日，則被告行為時
    之易服勞役折算標準，應以銀元三百元折算一日，即新臺幣
    九百元折算一日。惟新修正刑法第四十二條第三項前段規定
    ：「易服勞役以新臺幣一千、二千元或三千元折算一日。」
    ，比較修正前、後之易服勞役折算標準，以修正後之規定較
    有利於被告，就此部分應依刑法第二條第一項但書規定，適
    用修正後之刑法第四十二條第三項前段規定，諭知易服勞役
    之折算標準。又有關易服勞役之折算標準，非最高法院九十
    五年度第八次刑事庭會議決議所指與罪刑有關之事項，而為
    法院裁量權之行使，自無需與前述有關罪刑部分之修正規定
    為新舊法之綜合比較，附此敘明。
  (五)另新修正刑法第五十七條關於科刑時應審酌之事項，其中修
    正後刑法第五十七條第七款「犯罪行為人與被害人之關係」
    ，係將修正前同條第八款「犯人與被害人『平日』之關係」
    之「平日」一語刪除，擴大犯罪行為人與被害人在犯罪行為
    上之關係，亦屬科刑時應予考慮之標準，修正後同條第八款
    並增列「犯罪行為人違反義務之程度」，此均屬法院就刑之
    裁量審認標準之明文化，非屬法律之變更（最高法院九十五
    年第八次刑庭會議決議亦同此意旨），自無新修正之刑法第
    二條第一項規定之適用，併此說明。
三、本件被告非法持有改造手槍、子彈，於九十四年一月二十八
    日經警查獲部分，本件改造手槍、制式子彈、土造子彈，分
    別屬於槍砲彈藥刀械管制條例第四條第一項第一、二款所稱
    之槍砲及彈藥。按未經許可持有槍彈，其持有之繼續，為行
    為之繼續，亦即一經持有手槍，罪即成立，但其完結須繼續
    至持有行為終了時為止，此有最高法院八十八年第八次刑事
    庭會議可資參照。其間法律縱有變更，其行為既繼續實施至
    新法施行以後，即與犯罪後法律有變更之情形不同，不生新
    舊法比較適用問題（參最高法院七十五年度臺上字第三三七
    ０號判決意旨）。被告持有改造手槍、子彈之行為，乃行為
    繼續而非狀態之繼續，其持有行為自不詳時間起，繼續至九
    十四年一月二十八日槍砲彈藥刀械管制條例新法施行日，故
    不生行為後法律變更應為新舊法比較之問題，自應適用其行
    為終了時之現行九十四年一月二十八日施行之槍砲彈藥刀械
    管制條例之規定論處。核被告所為，係犯槍砲彈藥刀械管制
    條例第八條第四項之未經許可，持有可發射子彈具有殺傷力
    之改造手槍罪、同條例第十二條第四項之未經許可，持有子
    彈罪，起訴書起訴法條誤載為同條例第十一條第四項，尚有
    誤會。再被告同一時地，未經許可，無故持有具殺傷力之改
    造手槍一枝及制式子彈十一顆、土造子彈一顆，係以一持有
    行為同時觸犯上開二罪名，為想像競合犯，應依刑法第五十
    五條之規定，從一重之槍砲彈藥刀械管制條例第八條第四項
    之未經許可，持有可發射子彈具有殺傷力之改造手槍罪處斷
    （參最高法院七十四年臺上字第三四００號判例）。又被告
    有如前開犯罪科刑執行情形，有卷附臺灣高等法院被告前案
    紀錄表可按（見本院卷第一二頁反面、一三頁），被告於受
    有期徒刑之執行完畢後，五年內再故意犯本件有期徒刑以上
    之罪，依修正後之刑法第四十七條第一項，論以累犯，並加
    重其刑。
四、另按刑法第六十二條規定，對於未發覺之罪自首而受裁判者
    ，減輕其刑。但有特別規定者，依其規定。又槍砲彈藥刀械
    管制條例第十八條第一項前段規定，犯本條例之罪自首，並
    報繳其持有之全部槍砲、彈藥、刀械者，減輕或免除其刑。
    按槍砲彈藥刀械管制條例既為刑法之特別法，該條例第十八
    條第一項前段規定，即為刑法第六十二條但書所示之特別規
    定，自應優先適用，最高法院九十一年台上字第六一五號判
    決意旨參照。再按刑法第六十二條之所謂發覺，係指有偵查
    犯罪職權之公務員已知悉犯罪事實與犯罪之人而言，而所謂
    知悉，固不以確知其為犯罪之人為必要，但必其犯罪事實，
    確實存在，且為該管公務員所確知，始屬相當（參最高法院
    七十五年臺上字第一六三四號判例）。經查：本件臺北市政
    府警察局刑事警察大隊經電話監聽，雖懷疑被告欲向朋友調
    借槍枝，惟依卷附監聽譯文觀之：(一)九十三年十二月三十日
    十時四十九分「不詳男子」與「阿六」（即同案被告黃進成
    ，業經判決確定）間對話：「之前你跟我說的，有需要嗎？
    你之前跟我說『車』的問題。」、「你之前說『國產的』或
    『進口車的』」、「『東西』我們自己就有，不用付出代價
    的」、「我公司的『車』都是我在保管」。(二)九十三年十二
    月三十日二十時二十四分「獵狗」與「阿六」間對話：「那
    個『車』本來要開去『阿泰』那邊放」（見偵字第一六二四
    號卷(二)第三０、三一頁），警方僅係研判被告欲向朋友調借
    槍枝，因而懷疑被告持有槍枝，惟實際上並非有確切之根據
    ，而得為合理之可疑，參諸前開監聽譯文備註欄記載：「『
    車子』應指槍械，係屬猜測語氣自明。再證人王瑞雄、郭恩
    彰於原審審理時固證稱：被告與同案被告黃勝勳（綽號「阿
    炮」—台語，已於九十五年九月二十九日死亡，經原審諭知
    公訴不受理）對質後，被告承認其持有槍彈，並帶同員警前
    往其平溪老家取槍等語（詳原審卷(三)第八四至八六、九二至
    九三頁），但同案被告黃勝勳於警詢時並未承認有持槍或指
    被告有持槍情事，自亦難認定警方業經同案被告黃勝勳之供
    述查知被告有持槍之犯行。又依卷附0000000000
    號行動電話於九十三年十二月十四日二十二時三十四分、二
    十二時三十五分、二十二時三十六分、二十二時四十五分之
    監聽譯文，其內容略謂：「阿炮，你公司的『東西』先插過
    來。…『大仔』（即同案被告王春成，業經判決確定），你
    『東西』借我處理事情好嗎？…你要跟誰處理事情。跟竹聯
    幫的人滿堂的人…有跟『大仔』講？有插過來。…不要事情
    處理的沒辦法收拾事情。…我插『東西』過去找你」，且前
    開監聽譯文備註欄記載：『東西』研判為槍械…王春成交待
    蔡仁哲持槍處理事務要注意…阿六攜槍過去找蔡仁哲處理事
    等語（詳偵字第一六二四號卷(二)第一六、一七頁），足見警
    方僅係主觀研判並懷疑被告持有槍枝，實際上並無確切之根
    據，而得為合理之可疑。又縱然被告電話中所稱之「東西」
    確為槍枝，被告於警詢時稱：該晚我不知道他們是否有攜帶
    槍械，所以我不知道警方所查扣之槍械是否與當晚所攜帶槍
    械為同一把等語（詳偵字第一八二五號卷第二一頁），且證
    人郭恩彰於本院審理時證稱：我們第一次圍捕查獲王春成等
    人到案，第一次被告未到案，我們有在他的電話上線監察，
    後來於一月二十八日於被告岳父家中拘提到被告，我們有徵
    得被告同意搜索被告的車子、住處，都未起獲槍枝。我們問
    ，那槍呢？被告就帶我們到他平溪區石灼坑戶籍地起出槍枝
    ，我們當時有問他：這隻槍是否你當時叫黃勝勳跟黃進成帶
    這把槍去跟竹聯萬堂談判，他說忘記了，不知道等語（詳本
    院卷第四五頁反面），是監聽譯文中所稱之槍枝與被告帶同
    警方至其戶籍地所查扣之槍枝，是否同一，非無疑義，自難
    率認系爭查扣槍枝即為監聽譯文中所指之槍枝。再者，依全
    卷資料，並無關於警方先前已查知被告持有槍枝以及其藏放
    地點之確切證據，是依被告於九十四年一月二十九日警詢筆
    錄所載：（問：於昨二十八日十九時許你帶領警方前往何處
    ？做何事？）我親自帶領警方前往新北市平溪區石灼坑六號
    取出手槍一枝，子彈十二顆等語（詳偵字第一八二五號卷第
    二０頁），堪認被告係就其未經許可，自行持有前開手槍、
    子彈犯行，於未被發覺前，向警方自首，嗣並自動繳交其持
    有之全部槍、彈，自應適用槍砲彈藥刀械管制條例第十八條
    第一項前段之規定，減輕其刑。被告有上揭加重及減輕之事
    由，應先加後減之。
五、原審就被告此部分犯行，據以論科，固非無見。惟被告於犯
    罪後被發覺前自首，並攜警前往查獲報繳其持有之全部槍彈
    ，已合於槍砲彈藥刀械管制條例第十八條第一項前段自首並
    報繳槍彈之規定，應依法減輕其刑，原判決未認定被告合於
    上開要件，並依法減刑，亦非無違誤。檢察官以原審關於被
    告持有手槍犯行，量刑過輕為由上訴，指摘原審判決不當，
    雖無理由，然原審既有上揭未洽之處，自應由本院就此部分
    予以撤銷改判。爰審酌被告之素行、生活狀況、智識程度、
    犯罪動機、目的、被告未經許可，持有改造手槍及制式子彈
    、土造子彈，對於社會治安構成威脅及犯後態度等一切情狀
    ，量處如主文第二項所示之刑，併就罰金部分，諭知易服勞
    役之折算標準，如主文第二項所示。又被告犯罪係在九十六
    年四月二十四日以前，且被告行為合於自首規定，已如前述
    ，則依中華民國九十六年罪犯減刑條例第六條及第二條第一
    項第三款規定，諭知減輕其刑二分之一，併就罰金部分，諭
    知易服勞役之折算標準。 另扣案之仿BERETTA廠M9型半自動
    手槍之改造手槍一枝（含彈匣一個，槍枝管制編號：000000
    0000號）及制式子彈十一顆，係違禁物，均應依刑法第三十
    八條第一項第一款之規定宣告沒收。至扣案具有殺傷力之土
    造子彈一顆，雖屬違禁物，但業經警方鑑定試射擊發完畢，
    已失其殺傷力，即非屬違禁物，自毋庸為沒收之諭知，併予
    敘明。
乙、不另為無罪之諭知部分：
一、公訴意旨另以：同案被告黃宗泰係牧蘭、甲桂林公司之負
    責人，同案被告王春成為牧蘭公司之監察人，該二家公司
    係從事古董買賣生意，惟同案被告黃宗泰私下從事放貸行為
    ，並與同案被告王春成以上開公司為據點，於九十二年十二
    月間，分別吸收被告與同案被告陳騰貴、黃進成、黃勝勳等
    為其組織成員，由同案被告黃宗泰、王春成共同操縱、指揮
    該犯罪組織，被告與同案被告黃進成、陳騰貴、黃勝勳等則
    聽命於王春成及黃宗泰行事而具有內部管理結構。該犯罪組
    織平日處理同案被告黃宗泰之放貸事務，以新北市、台北市
    為其勢力範圍，其成員即被告並擁有具有殺傷力之仿BERETT
    A廠M9型半自動手槍製造之改造手槍一枝及子彈十二顆（ 被
    告持有槍彈部分，詳如前述），該組織遇有未按約定利息還
    款者，即由組織成員以恐嚇、毀損、拘禁被害人等妨害其自
    由等犯罪活動為手段，脅迫被害人還款、簽立本票或處理債
    務，為具有集團性、脅迫性、暴力性之犯罪組織，因認被告
    此部分所為，另涉犯組織犯罪防制條例第三條第一項之參與
    犯罪組織罪嫌。
二、按犯罪事實應依證據認定之，無證據不得認定其犯罪事實；
    不能證明被告犯罪者，應諭知無罪之判決，刑事訴訟法第一
    百五十四條第二項、第三百零一條第一項分別定有明文。次
    按事實之認定，應憑證據，如未能發現相當證據，或證據不
    足以證明，自不能以推測或擬制之方法，為裁判基礎；且認
    定犯罪事實，所憑之證據，無論直接或間接證據，其為訴訟
    上之證明，須於通常一般之人均不致有所懷疑，而得確信其
    為真實之程度者，始得據之為有罪之認定，倘其證明尚未達
    到此一程度，而有合理性懷疑之存在時，即無從為有罪之認
    定，最高法院四十年台上字第八六號、七十六年台上字第四
    九八六號判例分別可資參酌。
三、公訴人認被告涉有違反組織犯罪防制條例之罪，無非係以證
    人Ｂ1、Ｂ2、Ｂ3於警詢之陳述、證人Ｂ3於檢察官訊問時之
    陳述、被告使用之0000000000號電話於九十三年
    十一月二十六日十六時五十分、同年月二十七日上午七時四
    十六分、同年月二十九日十六時十六分、九十三年十二月九
    日二十三時八分、同年月十四日二十二時三十四分、三十六
    分之通訊監察譯文、同案被告王春成使用之0000000
    000號電話於九十三年十二月二十七日二十三時四十六及
    五十六分之通訊監察譯文、同案被告黃進成於檢察官訊問時
    之陳述、同案被告黃勝勳使用之0000000000號電
    話於九十三年十二月二十四日二十三時十一分、同年月二十
    五日零時四十分之通訊監察譯文、同案被告黃進成使用之0
    000000000號電話於九十三年十二月九日十五時二
    分、同年月十日十一時十七分、同年月十二日十九時、同年
    月二十八日零時十七分之通訊監察譯文、同案被告黃宗泰使
    用之0000000000號電話於九十四年一月二十四日
    五時十二分、同年月二十八日之通訊監察譯文、勞工保險局
    九十四年二月十五日保承資字第０九四一０一００七００號
    書函、中央健康保險局九十四年二月十五日健保承字第０九
    四０００四四二０號函、同案被告王春成之同居人黃梅花之
    陳述及士檢臨字第六０五三暫收訴訟案款臨時收據及士檢刑
    事保證金刑保字第九三００一四七七－九三００一四七九號
    收據三份等為主要論據。
四、訊據被告堅決否認有違反組織犯罪防制條例之犯行，辯稱：
    其只是牧蘭公司之員工，受老板黃宗泰及公司股東王春成
    指示行事，平常稱他們「董仔」、「大仔」，並非幫派之稱
    呼，亦未參與組織犯罪等語。經查：
  (一)被告及同案被告黃宗泰、王春成、陳騰貴等均否認有組織犯
    罪防制條例之犯行，而證人Ａ１於原審證稱：（問：黃宗泰
    、王春成、陳騰貴、蔡仁哲、黃進成與你接觸期間，有無跟
    你表示他們是幫派份子？）他們沒有自稱，說他們是正當在
    討債的，只是說他們很有關係等語（詳原審卷(三)第三八頁）
    ，已難認定被告等有組織幫派情事。
  (二)按組織犯罪防制條例第二條規定：「本條例所稱之犯罪組織
    ，係指三人以上，有內部管理結構，以犯罪為宗旨，或以其
    成員從事犯罪活動，具有集團性、常習性及脅迫性或暴力性
    之組織」。自集團性而言，除應要有三人以上之外，該組織
    須有內部管理結構，主持人與成員間應有層級之分，且組織
    本身亦不應因主持人或其他管理人或成員之更換而有所異同
    ；自常習性而言，該組織之存續在時間上具有永久性，且並
    非為某一特定犯罪，或某特定人士而組成。又所謂內部管理
    結構，即有上下屬從關係之謂，亦即組織內部有主持人或首
    領與幫眾層級之分，有階級領導，下屬須服從主持人或首領
    之命令行事，違抗者依內部規範懲處。本件檢察官固起訴認
    定被告有參與犯罪組織情事，並以被告涉犯妨害自由等業經
    判決確定之刑法相關罪名為其依據，但對於被告係於何時、
    何地，共同參與組織？如何參與「頭北厝」之犯罪組織，其
    內部管理結構究竟如何？均攸關該組織是否為犯罪組織，以
    及被告是否有參與犯罪組織之犯罪構成要件，均未舉證以實
    其說。況被告等每次行動時均無特定人員，同案被告王春成
    係外受同案被告黃宗泰委託討債，同案共犯亦由同案被告王
    春成另外指示，是以其等在性質上係為犯特定犯罪而為之臨
    時性組合，雖每次犯案人數眾多，且被告與同案被告黃宗泰
    、王春成、陳騰貴有共同參與多數案件，並分別擔任不同之
    任務，但依卷內證據，此僅屬其等共同犯上揭恐嚇及妨害自
    由等犯行所為之分工，尚難徒以此一事實，即認被告有參與
    組織犯罪防制條例所規範之犯罪組織。
  (三)綜上所述，被告雖與同案被告黃宗泰、王春成、陳騰貴群聚
    犯罪，但尚難認定該當於組織犯罪防制條例第三條第一項後
    段之罪。此外，復查無其他積極證據足資認定被告涉有違反
    組織犯罪防制條例之罪，自屬不能證明被告此部分犯行。
  (四)原審以本件不能證明被告此部分犯罪，惟因公訴人指此與前
    揭論罪科刑部分有牽連犯之裁判上一罪關係，爰不另為無罪
    之諭知，經核尚無違誤。公訴人上訴意旨略以：(一)原審已認
    定被告與同案被告陳騰貴於九十三、九十四年間並無勞工保
    險投保生效紀錄，另同案被告黃進成、黃勝勳投保單位並非
    牧蘭公司或甲桂林公司（見偵字第一六二四號卷(三)第二至
    四頁）。參以原審卷附中央健康保險局九十四年二月十五日
    健保承字第０九四０００四四二０號函檢送之投保資料可知
    ，被告與同案被告黃進成、陳騰貴、黃勝勳投保單位均非牧
    蘭公司或甲桂林公司（見偵字第一六二四號卷(三)第五至九
    頁）；復認定被告等既同在一公司內任職，必因職位不同而
    有上下隸屬關係，員工聽命於老板，在一般社會商業活動之
    運作上，事屬當然云云。惟被告等如確實任職同案被告黃宗
    泰公司而從事正當商業活動，何以未依規定加保勞健保，反
    而共同為犯罪行為（業如原審認定之犯罪事實）。苟認該公
    司為正當公司，何以僱主教唆或指示從事犯罪行為，此均顯
    示被告等以公司為據點而有犯罪組織之情形，原審未審酌此
    點，自有未洽。(二)復按組織犯罪防制條例所稱「犯罪組織」
    ，係指三人以上，有內部管理結構，以犯罪為宗旨或以其成
    員從事犯罪活動，具有集團性、常習性及脅迫性或暴力性之
    組織而言。是以三人以上，有內部層級管理之特性，而以企
    業化、組織化實際從事犯罪行為者，即足認為「犯罪組織」
    ，並不以有無列名於幫派名冊內為斷。而被告等人以企業化
    實際從事犯罪行為，即足認為「犯罪組織」，故原審認定被
    告等人確有上下隸屬關係，卻認為被告等係一般公司員工聽
    命於老板之關係，自有未洽。原審雖以被告參加幫派時有無
    經過特定之入會儀式等犯罪構成要件，公訴人均未舉證以實
    其說等語。惟按所謂「內部管理結構」，固指有上下屬從關
    係之謂，亦即組織內部有主持人或首領與幫派層級之分，有
    階級領導，下屬須服從主持人或首領之命令行事，違抗者依
    內部規範懲處，但都足以區別共犯、結夥犯之組成。至於有
    無組織名稱、入幫儀式及明文之幫規等，則非所問，臺灣高
    等法院九十五年度上更(二)字第八八０號判決可資參照。是以
    參與犯罪組織罪，不以有入會儀式為要件甚明。原審增加法
    律所無之「入會儀式」之構成要件，要求檢察官舉證，顯有
    未洽。(三)又按所謂內部管理結構，公訴人已舉證被告等之下
    上隸屬關係，原審亦認定被告等有此一隸屬關係存在（僅原
    審認此關係為員工與僱主之關係，已有違誤，業如前述），
    又以「其內部管理結構究竟如何，公訴人未舉證以實其說」
    ，前後矛盾。再被告等已加入上揭公司從事犯罪行為，則其
    加入該公司或從事第一次犯罪行為，均足認定其等參與犯罪
    之時間，原審認檢察官未就參與之時地舉證，顯有未合。況
    組織犯罪有其隱密性之特性，除被告自白其於何年、何月、
    何時、何地參與該犯罪組織外，從經驗法則判斷，難以就其
    確切之參與時間點為舉證。檢察官舉證已如上述，原審未審
    酌被告等有上揭組織情節，且多次共同犯罪，已具有常習性
    、脅迫性及集團性，逕以被告等係為犯「特定犯罪而為之臨
    時性組合」，有違論理法則等語。惟：(一)按組織犯罪防制條
    例第二條規定：「本條例所稱之犯罪組織，係指三人以上，
    有內部管理結構，以犯罪為宗旨，或以其成員從事犯罪活動
    ，具有集團性、常習性及脅迫性或暴力性之組織」。自集團
    性而言，除應要有三人以上之外，該組織須有內部管理結構
    ，主持人與成員間應有層級之分，且組織本身亦不應因主持
    人或其他管理人或成員之更換而有所異同；自常習性而言，
    該組織之存續在時間上具有永久性，且並非為某一特定犯罪
    ，或某特定人士而組成。又所謂內部管理結構，即有上下屬
    從關係之謂，亦即組織內部有主持人或首領與幫眾層級之分
    ，有階級領導，下屬須服從主持人或首領之命令行事，違抗
    者依內部規範懲處。本件被告於九十三、九十四年間並無勞
    工保險投保生效紀錄，且依卷附中央健康保險局九十四年二
    月十五日健保承字第０九四０００四四二０號函檢送之投保
    資料，固足證明被告與同案被告黃進成、陳騰貴、黃勝勳投
    保單位均非牧蘭公司或甲桂林公司，但依卷附資料，並無
    關於彼等成立之組織有主持人或首領與幫眾層級之分，或有
    階級領導，下屬須服從主持人或首領之命令行事，違抗者依
    內部規範懲處之證據，揆諸上開說明，要難以組織犯罪防制
    條例之罪責相繩。(二)再者，被告等是否列名於幫派名冊，或
    於參加幫派時有無經過特定之入會儀式等，固與是否成立組
    織犯罪防制條例之罪無必要關連，但綜觀前揭事證，本件僅
    係因債務糾紛衍生之犯罪，已難認定被告等係為犯「特定犯
    罪」而具有常習性，亦與組織犯罪防制條例第二條之構成要
    件有別。(三)又組織犯罪固有其隱密性之特性，但對於其成員
    參與該犯罪組織，仍須有積極之證據為斷，尚難以被告等加
    入上揭公司從事犯罪行為，率而認定其等加入該公司或從事
    第一次犯罪行為，即係參與組織犯罪。公訴人上訴意旨，執
    此指摘原判決此部分不當，要無足取，但查原判決既有上開
    可議，仍應予撤銷改判，已如前述。
據上論斷，應依刑事訴訟法第三百六十九條第一項前段、第三百
六十四條、第二百九十九條第一項前段，刑法第二條第一項、第
十一條前段、第五十五條、第四十七條第一項、第六十六條、第
七十一條第一項、第三十八條第一項第一款、第四十二條第三項
前段，刑法施行法第一條之一，槍砲彈藥刀械管制條例第八條第
四項、第十二條第四項、第十八條第一項，中華民國九十六年罪
犯減刑條例第二條第一項第三款、第六條、第七條，判決如主文
。
本案經檢察官王壬貴到庭執行職務。
中    華    民    國   100    年    3     月    17    日
                  刑事第七庭  審判長法  官  陳憲裕
                                    法  官  楊智勝
                                    法  官  游紅桃
以上正本證明與原本無異。
如不服本判決，應於收受送達後10日內向本院提出上訴書狀，其
未敘述上訴之理由者並得於提起上訴後10日內向本院補提理由書
（均須按他造當事人之人數附繕本）「切勿逕送上級法院」。
                                    書記官  張玉如
中    華    民    國   100    年    3     月    17    日
附錄：本案論罪科刑法條全文
槍砲彈藥刀械管制條例第八條：
未經許可，製造、販賣或運輸鋼筆槍、瓦斯槍、麻醉槍、獵槍、
空氣槍或第4條第1項第1款所定其他可發射金屬或子彈具有殺傷
力之各式槍砲者，處無期徒刑或5年以上有期徒刑，併科新臺幣1
千萬元以下罰金。
未經許可，轉讓、出租或出借前項所列槍枝者，處5年以上有期
徒刑，併科新臺幣1千萬元以下罰金。
意圖供自己或他人犯罪之用，而犯前二項之罪者，處無期徒刑或
7年以上有期徒刑，併科新臺幣1千萬元以下罰金。
未經許可，持有、寄藏或意圖販賣而陳列第1項所列槍枝者，處3
年以上10年以下有期徒刑，併科新臺幣7百萬元以下罰金。
第1項至第3項之未遂犯罰之。
犯第1項、第2項或第4項有關空氣槍之罪，其情節輕微者，得減
輕其刑。
槍砲彈藥刀械管制條例第十二條：
未經許可，製造、販賣或運輸子彈者，處1年以上7年以下有期徒
刑，併科新台幣500萬元以下罰金。
未經許可，轉讓、出租或出借子彈者，處6月以上5年以下有期徒
刑，併科新台幣300萬元以下罰金。
意圖供自己或他人犯罪之用，而犯前二項之罪者，處3年以上10
年以下有期徒刑，併科新台幣700萬元以下罰金。
未經許可，持有、寄藏或意圖販賣而陳列子彈者，處5年以下有
期徒刑，併科新台幣300萬元以下罰金。
第1項至第3項之未遂犯罰之。